【裁判字號】    98,簡上,113
【裁判日期】    981224
【裁判案由】    損害賠償
【裁判全文】
臺灣士林地方法院民事判決             98年度簡上字第113號
上  訴  人  甲○○
            立煌交通有限公司
上  一  人
法定代理人  乙○○
訴訟代理人  丁○○
被上訴人    丙○○
訴訟代理人  任妤蓁
上列當事人間損害賠償事件，上訴人對於中華民國98年6 月5 日
本院士林簡易庭98年度士簡字第206 號第一審判決不服提起上訴
，本院於98年12月10日言詞辯論終結，判決如下：
    主      文
上訴駁回。
第二審訴訟費用由上訴人連帶負擔。
    事實及理由
一、本件上訴人甲○○經合法通知，未於言詞辯論期日到場，核
    無民事訴訟法第386 條各款所列情形，爰依被上訴人聲請，
    由其一造辯論而為判決。
二、被上訴人在原審起訴主張：上訴人甲○○為上訴人立煌交通
    有限公司（下稱立煌公司）之受僱人，於民國97年8 月6 日
    駕駛車牌號碼111-DG號之營業用小客車（下稱丙車）沿臺北
    市○○○路○ 段南向北行駛，行經該路段145 巷附近，見前
    方路口號誌為紅燈，本應準備隨時停車，詎因酒後駕車，且
    為低頭拾取置於右前座前方的錢幣，而疏未與前車保持隨時
    可以煞停之安全距離，又疏未注意車前狀況及時採取必要之
    安全措施，致追撞同車道同向之第三人李淑貞所駕駛車牌號
    碼DR-0296 號自用小客車（下稱乙車），乙車受此撞擊，再
    向前碰撞同車道同向正前方已停等紅燈中，由被上訴人駕駛
    其所有之車牌號碼1199-GT 號自用小客車（下稱甲車）後車
    尾，致甲車因而受損（下稱系爭事故），被上訴人為修復甲
    車支出修復費用計新臺幣（下同）17萬6,489 元，其中工資
    為9 萬5,086 元，零件費用為8 萬1,403 元。為此，依民法
    第184 條第1 項前段、第191 條之2 前段及第188 條第1 項
    前段規定，訴請上訴人連帶賠償17萬6,489 元等語，並聲明
    求為判決：上訴人應連帶給付被上訴人17萬6,489 元，及自
    起訴狀繕本送達翌日起至清償日止，按年息5 ％計算之利息
    。上訴人甲○○在原審以：伊並未酒後駕車肇事，刑事案件
    亦已經臺灣士林地方法院檢察署於97年9 月16日為不起訴處
    分。而乙車車主李淑貞雖稱：渠係靜止停等紅燈狀態云云。
    惟依交通事故現場圖所示，乙、丙兩車於系爭交通事故發生
    後，靜止距離達18公尺，實有違經驗法則，李淑貞就系爭事
    故之發生亦有過失，被上訴人所受損害，應由李淑貞與上訴
    人甲○○共同負擔等語，資為抗辯。上訴人立煌公司則以：
    上訴人甲○○係自備車輛，雙方於95年4 月28日簽訂「臺北
    市計程車客運業駕駛人自備車輛參與經營契約書」，靠行上
    訴人立煌公司，並使用上訴人立煌公司車牌號碼為111-DG號
    之車牌營業，惟上訴人甲○○於何時、何地及如何營業，悉
    由其自行決定，上訴人立煌公司無指揮權限，雙方自無僱傭
    關係，上訴人甲○○客觀上非為上訴人立煌公司使用為之服
    勞務而受立煌公司監督，上訴人甲○○實非上訴人立煌公司
    之受僱人，上訴人立煌公司無須與上訴人甲○○負連帶損害
    賠償責任等語置辯，並均聲明求為判決：被上訴人在第一審
    之訴駁回。
三、原審判決上訴人應連帶給付被上訴人10萬4,023 元，及上訴
    人甲○○自98年2 月2 日起，上訴人立煌公司自同年月11日
    起，均至清償日止，按年息5 ％計算之利息，而駁回被上訴
    人其餘之訴，並就被上訴人勝訴部分依職權宣告假執行。上
    訴人就其敗訴部分聲明不服提起本件上訴，所為主張除與在
    原審所陳相同者外，另補稱：乙車事故時非在靜止狀態，被
    上訴人所受損害，依據民法第185 條第1 項規定，應由上訴
    人甲○○與李淑貞共同負擔，而被上訴人已免除李淑貞債務
    ，則依同法第217 條、第276 條第1 項規定，應減輕或免除
    上訴人甲○○之賠償責任，且本件僅係發生車損，無人員受
    傷，故不應令上訴人立煌公司連帶負責賠償云云，而聲明求
    為判決：(一)原判決不利於上訴人之部分廢棄。(二)上開廢棄部
    分，請駁回被上訴人在第一審之訴。被上訴人就上訴人之上
    訴所為答辯，均與在原審所陳者相同，並聲明求為判決：上
    訴駁回。至被上訴人於原審調解程序中，追加以李淑貞為原
    告部分，不在本件上訴應審判之範圍內，應先敘明。
四、經查：
  (一)如下事實為兩造所不爭執：
  1.上訴人甲○○於95年4 月28日與上訴人立煌公司簽訂臺北市
    計程車客運業駕駛人自備車輛參與經營契約書，約定由上訴
    人甲○○提供車輛、上訴人申請丙車牌及行車執照交由上訴
    人甲○○營業，上訴人甲○○提供之車輛，則以上訴人立煌
    公司名義辦理附條件買賣分期付款，貸款由上訴人甲○○按
    期繳納。
  2.上訴人甲○○於97年8 月6 日駕駛丙車，沿臺北市○○○路
    ○ 段南向北行駛，行經該路段145 巷附近時，追撞同車道同
    向訴外人李淑貞所駕駛之乙車，乙車因受此撞擊，再向前碰
    撞同車道同向正前方由被上訴人駕駛其所有之甲車後車尾，
    致甲車因而受損，被上訴人為修復甲車之損壞，支出修復費
    用計有工資9 萬5,086 元、零件費用8 萬1,403 元，合計為
    17萬6,489 元。
  3.上訴人因系爭事故肇事，經員警實施呼氣酒精濃度測試，結
    果顯示其呼氣酒精濃度為0.15mg/l。案經移送臺灣士林地方
    法院檢察署檢察官偵查後，認上訴人甲○○呼氣之酒精濃度
    未達0.55mg/l，且無證據證明已達不能安全駕駛動力交通工
    具之程度，而以97年度偵字第11843 號不起訴處分書為不起
    訴處分。
  4.乙車車主李淑貞因系爭事故致支出乙車修繕費用，而向本院
    士林簡易庭訴請上訴人甲○○給付損害賠償，經於97年11月
    24日以97年度士小字第2462號小額民事判決，判命上訴人甲
    ○○應給付李淑貞3 萬5,253 元及利息。嗣於本件原審訴訟
    程序中，李淑貞另與上訴人甲○○自行簽訂和解契約，約定
    上訴人甲○○應給付李淑貞3 萬5,803 元，由上訴人甲○○
    分期給付。
  (二)上開事實，且有臺北市政府警察局交通警察大隊道路交通事
    故初步分析研判表（原審卷第8 頁）、道路交通事故現場圖
    （同上卷第9 頁）、現場照片（同上卷第10頁）、甲車受損
    照片（同上卷第13頁以下）、帳單（同上卷第16頁以下）、
    統一發票（同上卷第21頁）、臺北市政府警察局交通警察大
    隊函附系爭事故調查報告等資料（同上卷第31頁以下）、本
    院士林簡易庭97年度士小字第2462號小額民事判決（同上卷
    第54頁以下）、行車執照（同上卷第67頁）、臺北市計程車
    客運業駕駛人自備車輛參與經營契約書（同上卷第71頁以下
    ）、和解書（同上卷第96頁以下）、不起訴處分書（本院卷
    第12頁以下）等，附卷可稽，均堪信為真實。
五、兩造爭執要點闕在於：
  (一)上訴人得否以第三人李淑貞就系爭事故之發生為有過失，而
    執以對抗被上訴人主張應減輕或免除上訴人甲○○之損害賠
    償責任？
  (二)上訴人甲○○是否酒後駕車及是否影響其過失損害責任之有
    無與應賠償之數額？
  (三)上訴人立煌公司是否為民法第188 條第1 項所定之上訴人甲
    ○○僱用人，而應對被上訴人就系爭事故所受損害負連帶損
    害賠償責任？
六、本院判斷如下：
  (一)按「因故意或過失，不法侵害他人之權利者，負損害賠償責
    任。」；「汽車、機車或其他非依軌道行駛之動力車輛，在
    使用中加損害於他人者，駕駛人應賠償因此所生之損害。」
    ；「負損害賠償責任者，除法律另有規定或契約另有訂定外
    ，應回復他方損害發生前之原狀。」；「第一項情形，債權
    人得請求支付回復原狀所必要之費用，以代回復原狀。」，
    民法第184 條第1 項前段、第191 條之2 前段、第213 條第
    1 項、第3 項分別定有明文。第按「汽車在同一車道行駛時
    ，除擬超越前車外，後車與前車之間應保持隨時可以煞停之
    距離。」、「汽車行駛時，駕駛人應注意車前狀況及兩車併
    行之間隔，並隨時採取必要之安全措施。」，道路交通規則
    第94條第1 項、第3 項亦有規範。查系爭事故發生時為白日
    ，天氣、視距均良好，有現場道路照片（原審卷第42頁），
    附卷可佐，是上訴人甲○○肇事時，在客觀上並無不能注意
    之情事。而上訴人甲○○領有駕照駕駛系爭汽車，且為計程
    車客運職業駕駛人，自應依上開規定謹慎駕駛，詎其於上開
    時、地，駕車行經肇事地點時，未與前方車輛保持安全距離
    ，亦未注意車前狀況，低頭拾取放置在右前座之錢幣，致未
    發現前方車輛已因紅燈停止，仍向前行駛致丙車前車頭撞擊
    前方由李淑貞駕駛之乙車車尾，再由乙車向前追撞甲車以致
    肇事之事實，復有道路交通事故調查表、初步分析研判表、
    事故現場圖、談話紀錄表（原審卷第32頁以下）等，在卷可
    稽，堪認上訴人甲○○就系爭事故之發生確有過失，其因此
    導致被上訴人所有之甲車受損，被上訴人因而支出修復費用
    以為回復原狀，揆之前揭民法第18 4條第1 項前段、第191
    條之2 前段、第213 條第1 項、第3 項規定，自應就被上訴
    人所受上開物之損害，負回復原狀必要費用之金錢賠償義務
    。
  (二)上訴人雖抗辯：上訴人甲○○未酒後駕車、乙車於事故發生
    時非在靜止狀態云云，指摘原判決不當。惟：
  1.原審判決理由，本未以上訴人甲○○酒後駕車為認定其肇事
    有無過失之理由，上訴人執此指摘原判決不當，已有未合。
    而上訴人甲○○於事故發生時，經警實施呼氣酒精濃度測試
    之結果，其呼氣酒精濃度為0.15mg/l，有酒精紀錄測試表1
    紙（原審卷第39頁），附卷可憑，且被告甲○○於警訊時，
    亦坦認駕車前有飲用啤酒之事實，並在交通事故談話紀錄表
    上勾取有飲酒之欄位上按捺指印（原審卷第36頁），已足認
    其確有酒後駕駛動力交通工具之行無誤，被上訴人起訴主張
    上訴人甲○○酒後駕車肇事，亦非無徵。雖其所涉公共危險
    刑事案件，經臺灣士林地方法院檢察署檢察官為不起訴處分
    ，有不起訴處分書1 份，附卷可參，然觀之該不起訴處分書
    所載不起訴所憑之理由，係以上訴人甲○○雖有飲酒，但系
    爭事故應非因此發生，且無證據顯示已達不能安全駕駛之程
    度等語為其論據。姑不論刑事案件偵查之認定，對民事法院
    無拘束力，且無礙於民事賠償責任有無之論斷。即憑前述理
    由，上訴人甲○○對於系爭事故發生為有過失而應負責賠償
    既足以認定，無論其酒後駕車是否為導致本件事故發生之原
    因，均無卸於應負擔之損害賠償責任。
  2.系爭事故發生後，依到場警員所繪製之道路交通事故現場圖
    所示，乙、丙二車事故後靜止之車距雖有18公尺，惟憑此不
    僅不足以推論乙車於碰撞發生時是否非在靜止狀態，縱認該
    車遭丙車撞擊時非在停等靜止之狀況，上訴人甲○○自後方
    駕車加以撞擊，確有過失無疑，而李淑貞所駕乙車因此追撞
    甲車，因係突遭撞擊所致，乃屬被害，尤無何過失之責。再
    依卷附交通事故談話記錄表所載，上訴人甲○○於車禍發生
    後自承：我當時看到紅燈後，遂減速並低頭拿錢時，車頭撞
    擊乙車，我見該車往前滑行10餘公尺等語（原審卷第36頁）
    。被上訴人及李淑貞當時亦均稱：看見前方紅燈便停下來，
    約10秒左右便被後方車輛撞擊等語（原審卷第37頁、第38頁
    ）。可見於被上訴人甲○○駕車到達肇事地點前，肇事路口
    之交通號誌管制燈號早已轉換為紅燈，被上訴人及李淑貞所
    駕駛之甲、乙車於事故當時均已因紅燈號誌管制而停等，乙
    車係因丙車自後方追撞而往前滑行10餘公尺等情，應為事實
    ，此參照被上訴人、上訴人甲○○及李淑貞等人，於事故甫
    發生後，由員警製作之道路交通事故現場圖上標寫「註：現
    場無明顯剎車痕跡，B 、C 車（指甲、乙車）為靜止狀態」
    等文字旁，均親自簽名、用印或捺指印加以確認（原審卷第
    34頁），益堪肯認。而臺北市車輛行車事故鑑定委員會之鑑
    定結果亦同此認定，有臺北市交通事件裁決所函附鑑定意見
    書可參（原卷第84頁以下）。上訴人事後空言否認翻異，而
    為此辯，洵無足取。
  (三)被上訴人所有之甲車，係於92年10月28日領照使用，因系爭
    事故受損，而需費17萬6,489 元修復，其中工資為9 萬5,08
    6 元，零件為8 萬1,403 元，為上訴人所不爭，並有被上訴
    人所提出之行車執照（原審卷第67頁）、帳單（原審卷第16
    頁以下）、統一發票（原審卷第21頁）等為證，應認屬實。
    被上訴人就該等回復原狀之費用，除關於更新零件部分之請
    求，應以扣除按汽車使用年限計算折舊後之費用為限外，得
    請求上訴人甲○○如數賠償之。而參酌營利事業所得稅查核
    準則第95條第6 款規定，固定資產提列折舊採用定率遞減法
    者，以1 年為計算單位，其使用期間未滿1 年者，按實際使
    用之月數相當於全年之比例計算之，不滿1 月者，以月計。
    據此計算，甲車於97年8 月6 日碰撞受損，折舊年數為4 年
    10月，再依行政院公布之固定資產耐用年數表及固定資產折
    舊率表，甲車之耐用年數為5 年，依定率遞減法，每年折舊
    率為369/1000，甲車之修復費用其中零件部分之費用8 萬1,
    403 元，扣除折舊後應為8,937 元（00000 000000=8937）
    ，加上工資9 萬5,086 元，是甲車因系爭事故受損回復原狀
    所必要之之費用為10萬4,023 元，上訴人甲○○應予賠償。
  (四)次按民法第188 條僱用人責任之規定，係為保護被害人而設
    ，故此所稱受僱人，應從寬解釋，凡客觀上被他人使用為之
    服勞務而受其監督者，均屬之，不以有僱傭契約之存在為僱
    用人負責之條件（最高法院57年度台上字第1663號判例參照
    ）。又目前在臺灣經營交通事業之營利私法人，接受他人靠
    行（即出資人以該交通公司之名義購買車輛，並以該公司名
    義參加營運），而向該靠行人（即出資人）收取費用，以資
    營運者，比比皆是，此為週知之事實。是該靠行之車輛，在
    外觀上既屬該交通公司所有，第三人又無從分辨該車輛是否
    他人靠行營運者，只能從外觀判斷該車輛係某交通公司所有
    ，該車輛之司機即係受僱為該交通公司服勞務。而此種交通
    企業，既為目前臺灣社會所盛行之獨特經營型態，則此種交
    通公司即應對廣大民眾之安全負起法律上之責任，蓋該靠行
    之車輛，無論係由出資人自行駕駛，或招用他人合作駕駛，
    或出租，在通常情形，均為該交通公司所能預見，且該供靠
    行之交通公司所登記經營事業項目多包含客運業，則靠行司
    機因駕駛職務之執行及所可能引發的危險，當可認定為在該
    交通公司之營業活動領域，該交通公司亦藉此獲利，且較被
    害人更詳知及更易控制該風險，因此認定其具有上開條文所
    規定之僱傭關係，應稱妥當。是苟該駕駛人係有權駕駛，在
    客觀上應認其係為該交通公司服勞務，而應使該交通公司負
    僱用人之責任，方足以保護交易之安全，此猶不因車禍事故
    發生所導致之結果，究係人或車之損害而有異。查丙車雖係
    上訴人甲○○出資購買，但監理登記為上訴人立煌公司所有
    ，並靠行上訴人立煌公司營業，於系爭事故發生時，係由上
    訴人甲○○所駕駛而肇事等情，為兩造所不爭執，且有臺北
    市計程車客運業駕駛人自備車輛參與經營契約書1 份（原審
    卷第71頁以下），附卷可佐。依據上揭規定及說明，上訴人
    立煌公司既接受上訴人甲○○以丙車靠行營業，自應就上訴
    人甲○○駕駛丙車而過失肇致系爭事故所生之被上訴人前述
    損害，依民法第188 條第1 項前段之規定，負連帶賠償責任
    。上訴人立煌公司徒以：對上訴人甲○○間無指揮、監督權
    限，為無僱用關係存在，且系爭事故僅導致車損，無民法第
    188 條第1 項規定適用，不應令負連帶損害賠償責任云云抗
    辯，要非可採。
  (五)按遲延之債務，以支付金錢為標的者，債權人得請求依法定
    利率計算之遲延利息；應付利息之債務，其利率未經約定，
    亦無法律可據者，週年利率為百分之五；給付無確定期限者
    ，債務人於債權人得請求給付時，經其催告而未為給付，自
    受催告時起，負遲延責任。其經債權人起訴而送達訴狀，或
    依督促程序送達支付命令，或為其他相類之行為者，與催告
    有同一之效力，民法第233 條第1 項前段、第203 條、第22
    9 條第2 項分別定有明文。本件被上訴人主張依據民法第18
    4 條第1 項前段、第191 條之2 前段及第188 條第1 項前段
    之規定，請求上訴人連帶給付，於10萬4,023 元之範圍內為
    有憑據，業如前述。而該項債務為無確定期限者，上訴人經
    被上訴人起訴請求後迄今未付，應負遲延責任，被上訴人於
    上開金額範圍內，得併請求上訴人計付利息，是被上訴人請
    求上訴人連帶給付10萬4,023 元，及自起訴狀繕本送達翌日
    即上訴人甲○○自98年2 月2 日起，上訴人立煌公司自同年
    月11日起，均至清償日止，按週年利率5 ％計算之利息，洵
    為有據，為可准許。至逾此範圍之請求，則屬乏據，應予駁
    回。
  (六)末按「損害之發生或擴大，被害人與有過失者，法院得減輕
    賠償金額，或免除之。」；「數人共同不法侵害他人之權利
    者，連帶負損害賠償責任﹔不能知其中孰為加害人者，亦同
    。」；「債權人向連帶債務人中之一人免除債務，而無消滅
    全部債務之意思表示者，除該債務人應分擔之部分外，他債
    務人仍不免其責任。」，民法第217 條第1 項、第185 條第
    1 項及第276 條第1 項固有明文。然被害人就損害發生或擴
    大是否亦有過失，係專以被害人或其使用人為斷，侵權行為
    之行為人如有數人，縱非經意思聯絡，而僅為偶然之行為共
    同或原因力之來源，仍與被害人無涉，被害人不因此可認有
    何過失，而可減輕或免除侵權行為人之損害賠償責任。又共
    同侵權行為人，必以數人對於不法侵害之結果，俱有故意、
    過失、造意或幫助，方堪責負共同侵權行為損害賠償責任，
    如係因同受侵害而無法防免致延及第三人，始受侵害者，因
    無故意、過失、造意或幫助可言，自無共同侵權行為損害賠
    償之連帶責任。至債權人對數連帶債務人中之一人或數人免
    除債務者，必以債權人已有明確之意思表示，而對債務人為
    終局免除債務之表示者，始堪謂合。上訴人雖指陳：被上訴
    人與有過失，李淑貞應負共同侵權行為連帶損害賠償責任，
    而經被上訴人免除，應減輕或免除上訴人甲○○之賠償責任
    云云。但被上訴人及李淑貞所駕駛之甲、乙車，均係在靜止
    停等紅燈號誌管制之狀態下，遭上訴人甲○○所駕駛之丙車
    撞擊，要如前述。被上訴人與李淑貞就系爭事故所致生之損
    害，無何過失可言，則被上訴人無與有過失，不能因此減輕
    或免除上訴人之賠償責任，李淑貞與上訴人甲○○對被上訴
    人亦不負共同侵權行為連帶損害賠償義務，原無因被上訴人
    免除李淑貞之債務而於李淑貞應分擔範圍內同免責任之問題
    。況被上訴人於原審言詞辯論期日，雖曾當庭表示：我只告
    追撞人（指上訴人甲○○），李淑貞是停車被追撞，並無過
    失等語，而撤回原訴請李淑貞賠償之訴訟（原審卷第50頁）
    。然觀之被上訴人此訴訟行為及用語，既未言明為終局免除
    李淑貞侵權行為損害賠償債務，即不能認係免除之意思表示
    ，而生免除債務之法律效果，亦無許上訴人援引主張同免責
    任之餘地。此外，上訴人就其主張被上訴人與有過失之利己
    事實，未進一步舉證以實其說，所為此等抗辯，即不能認為
    可採。
七、從而，本件被上訴人主張依據民法第184 條第1 項前段、第
    191 條之2 前段及第188 條第1 項前段之規定，請求上訴人
    連帶給付，應認於其請其上訴人連帶給付10萬4,023 元，及
    上訴人甲○○自98年2 月2 日起，上訴人立煌公司自同年月
    11日起，均至清償日止，按週年利率5 ％計算之利息範圍內
    ，為有理由，應予准許。原審於此範圍內，為上訴人敗訴之
    判決，併依職權為假執行之宣告，於法洵屬無誤。上訴人上
    訴意旨仍執陳詞，指摘原判決不當，求予廢棄改判，為無理
    由，應予駁回。
八、本件事證已臻明確，兩造其餘舉證及攻擊防禦方法，經本院
    悉予審酌後，認均無礙於本件之判斷，於茲不贅。
九、據上論結，本件上訴為無理由，依民事訴訟法第436 條之1
    第3 項、第449 條第1 項、第85條第2 項，判決如主文。
中    華    民    國    98    年    12    月    24    日
                  民事第二庭  審判長法  官  方彬彬
                                    法  官  馬傲霜
                                    法  官  蕭錫証
以上正本證明與原本無異。
本件判決不得上訴。
中    華    民    國    98    年    12    月    30    日
                                    書記官  林立原

司法院資訊處製作；財團法人民間司法改革基金會備份。
